【裁判字號】    99,易,33
【裁判日期】    990903
【裁判案由】    詐欺
【裁判全文】
臺灣新竹地方法院刑事判決                99年度易字第33號
公  訴  人  臺灣新竹地方法院檢察署檢察官
被      告  乙○○
被      告  甲○○
上列被告因詐欺案件，經檢察官提起公訴（98年度偵續字第77號
），本院判決如下︰
    主  文
乙○○、甲○○均無罪。
    理  由
一、公訴意旨略以：緣被告乙○○及甲○○為夫妻關係，被告乙○○為新竹市○○段地號665 號土地及其上門牌號碼新竹市
    ○區○○路2 段170 巷38號房屋（下稱系爭房屋）之所有權
    人。被告乙○○、甲○○明知被告乙○○之父親陳炳宗，前
    已於民國70年9 月10日在系爭房屋內燒炭自殺身亡，詎其等
    為求順利轉售系爭房屋，竟基於意圖為自己不法所有之犯意
    聯絡，將系爭房屋委由不知情之「東森房屋仲介公司」（下
    稱「東森房屋」）新竹師院加盟店出售，並由被告乙○○於
    96年8 月17日，在不動產標的現況說明書上第24條「本戶（
    指專有部分）於賣方產權持有期間是否曾發生兇殺致死、自
    殺致死或其他非自然身故之情事」之否定欄內虛偽勾選。適
    證人即告訴人（下稱告訴人）丁○○於看屋後有意購買該屋
    ，乃於96年11月4 日簽約前1 、2 天，委由不知情之仲介人
    員丙○○致電詢問賣方，確認系爭房屋是否為凶宅等情，被
    告甲○○竟向丙○○訛稱該屋並非凶宅等語，致告訴人丁○○陷於錯誤，遂同意以新臺幣（下同）660 萬元之價格購買
    系爭房屋，並於96年11月4 日簽立不動產買賣契約書及支付
    價款。嗣告訴人丁○○遷入系爭房屋居住後，經鄰居告知被
    告乙○○之父親陳炳宗前於系爭房屋內燒炭自殺死亡一事，
    始悉上情。因認被告乙○○及甲○○涉犯刑法第339 條第1
    項詐欺取財罪嫌。
二、按犯罪事實應依證據認定之，無證據不得認定犯罪事實；不
    能證明被告犯罪者，應諭知無罪之判決，刑事訴訟法第154
    條第2 項、第301 條第1 項分別定有明文。次按，事實之認
    定，應憑證據，如未能發現相當證據，或證據不足以證明，
    自不能以推測或擬制之方法，以為裁判基礎；又認定不利於
    被告之事實，須依積極證據，苟積極證據不足為不利於被告
    事實之認定時，即應為有利於被告之認定，更不必有何有利
    之證據，最高法院40年台上字第86號及30年上字第816 號判
    例可資參照。據此，刑事訴訟上證明之資料，無論為直接證
    據或間接證據，均須達於通常一般之人均不致於有所懷疑，
    而得確信為真實之程度，始得據為有罪之認定，若關於被告
    是否犯罪之證明未能達此程度，而有合理性懷疑之存在，致
    使無從形成有罪之確信，根據「罪證有疑、利於被告」之證
    據法則，即不得遽為不利被告之認定，最高法院76年台上字
    第4986號判例意旨可資參照。另檢察官對於起訴之犯罪事實
    ，倘其所提出之證據，不足為被告有罪之積極證明，或其指
    出之證明方法，無從說服法院以形成被告有罪之心證，基於
    無罪推定之原則，自應為被告無罪判決之諭知，最高法院92
    年台上字第128 號判例意旨足資參照。
三、公訴人認被告乙○○、甲○○等2 人涉犯詐欺取財罪嫌，無
    非係以：告訴人丁○○及證人即前屋主吳文財於偵查中之證
    述、證人即東森房屋副理陳毓明、證人即東森房屋仲介人員
    丙○○於檢察事務官詢問時之證述、東森房屋不動產買賣契
    約書2 份、土地登記第二類謄本、不動產說明書、產權調查
    、物件個案調查、不動產標的現況說明書、土地所有權狀各
    1 份、新竹市東區戶政事務所98年1 月16日竹市東戶字第
    0980000229號函附陳炳宗個人除戶戶籍謄本1 份，及被告乙○○、甲○○於偵查中不利於己之供述等為其主要論據。
四、證據能力之認定
    按被告以外之人於審判外之陳述，雖不符合同法第159 條之
    1 至第159 條之4 之規定，但經當事人於審判程序同意作為
    證據，法院審酌該言詞陳述或書面陳述作成時之情況，認為
    適當者，亦得為證據。當事人、代理人或辯護人於法院調查
    證據時，知有第159 條第1 項不得為證據之情形，而未於言
    詞辯論終結前聲明異議者，視為有前項之同意，刑事訴訟法
    第159 條之5 定有明文。經查，本判決下列所引用之被告以
    外之人於審判外之陳述，屬傳聞證據部分，檢察官、被告於
    本院準備、審理程序中均表示沒有意見，且迄於言詞辯論終
    結前亦未聲明異議，本院審酌上開證據資料製作時之情況，
    尚無違法不當之瑕疵，亦認為以之作為證據應屬適當，故揆
    諸前開規定，爰依刑事訴訟法第159 條之5 規定，認前揭證
    據資料均有證據能力。
五、訊據被告乙○○、甲○○固不否認有將系爭房屋委託東森房
    屋銷售，而由被告乙○○於96年8 月17日，在不動產標的現
    況說明書上第24條「本戶（指專有部分）於賣方產權持有期
    間是否曾發生兇殺致死、自殺致死或其他非自然身故之情事
    」之否定欄內勾選，渠2 人並在96年11月4 日與告訴人丁○○就系爭房屋簽訂買賣契約，約定價金為660 萬元等情，惟
    均堅決否認有何詐欺取財犯行，被告乙○○並辯稱：伊確實
    有在不動產標的現況說明書第24條之否定欄位內勾選，但依
    該條款之內容，係詢問在伊產權持有期間有無發生兇殺致死
    、自殺致死或其他非自然身故之情事，而伊父親於系爭房屋
    內燒炭致一氧化碳中毒身亡一事，係發生於70年間，並非於
    伊產權持有期間所發生，是以其於該條之否定欄內勾選，並
    無蓄意詐欺之情事，況系爭房屋係伊於89年間自伊舅舅吳文
    財處所購得，並供自宅居住使用，嗣於96年間因伊需照顧行
    動不便之母親，考量系爭房屋係透天型式住宅，伊母親上下
    樓不便，始將系爭房屋出售另行購買公寓式住宅以便照顧伊
    母親，伊已經於系爭房屋居住7 、8 年之久，實係因前揭原
    因始出售該房屋，伊並無詐欺告訴人之意圖；被告甲○○亦
    辯稱：伊確實有參與系爭房屋之交易過程，然伊並未於96年
    11月4 日簽約前1 、2 日接獲仲介公司人員來電詢問系爭房
    屋是否為凶宅，仲介公司人員僅向伊詢問可否將買賣價金降
    低，之後告訴人亦無向伊詢問有關系爭房屋是否為凶宅一事
    ，伊認為本案純屬與告訴人間之誤會等語。
六、查被告乙○○及甲○○明知被告乙○○之父親陳炳宗前於70
    年間於系爭房屋內燒炭致一氧化碳中毒身亡，仍於96年間將
    被告乙○○所有之系爭房屋委託東森房屋銷售，由被告乙○○於96年8 月17日，在不動產標的現況說明書上第24條「本
    戶（指專有部分）於賣方產權持有期間是否曾發生兇殺致死
    、自殺致死或其他非自然身故之情事」之否定欄內勾選，其
    2 人並在96年11月4 日與告訴人丁○○就系爭房屋簽訂買賣
    契約，約定價金為660 萬元等情，業經告訴人丁○○於偵訊
    及審理中證述明確（97年度他字第2322號卷第3 頁、本院卷
    第40頁反面至41頁反面），並為被告乙○○及甲○○於本院
    行準備程序時不爭執在卷，且有東森房屋不動產買賣契約書
    、土地登記第二類謄本、建物登記第二類謄本、不動產說明
    書、產權調查、物件個案調查、不動產標的現況說明書、土
    地所有權狀各1 份在卷足憑（見97年度他字第2322號卷第6
    至14頁、17頁）；而被告乙○○之父親陳炳宗於70年9 月10
    日死亡一節，亦有新竹市東區戶政事務所98年1 月16日竹市
    東戶字第0980000229號函檢送之陳炳宗個人除戶戶籍謄本1
    份附卷可佐（見97年度他字第2322號卷第56至57頁），是此
    部分之事實，應可認定。則本件應審究者即為被告乙○○、
    甲○○是否意圖為自己不法之所有，而有客觀上施以詐術致
    告訴人丁○○陷於錯誤而交付財物之積極作為；又倘被告2
    人僅係消極未主動告知告訴人丁○○被告乙○○之父陳炳宗
    於70年間於系爭房屋燒炭身亡一事，其2 人是否亦構成刑法
    上之不作為詐欺。經查：
(一)、告訴人丁○○雖指稱被告乙○○於不動產現況說明書第24條
    之否定欄位內勾選，顯見其並未據實告知系爭房屋為凶宅一
    情，而有施用詐術之行為云云。然觀不動產標的現況說明書
    第24條所載之內容，係「本戶（指專有部分）於賣方產權持
    有期間是否曾發生兇殺致死、自殺致死或其他非自然身故之
    情事」，用語僅侷限在「賣方產權持有期間」，就其文義而
    言，並未要求賣方就其對於系爭房屋產權持有前，是否曾發
    生兇殺致死、自殺致死或其他非自然身故等情事均有說明之
    義務。
    而被告乙○○係於89年間向證人吳文財購買系爭房屋一節，
    業據被告乙○○於本院審理時供陳在卷（見本院卷第40頁）
    ，其於89年1 月10始因買賣原因而取得上開地號土地與系爭
    房屋之所有權並登記為所有權人一情，並有土地登記第二類
    謄本、建物登記第二類謄本2 份在卷可佐（見97年度他字第
    2322號卷第8 、9 頁），被告乙○○就系爭房屋之產權持有
    期間應係自89年1 月10日起迄至96年11月被告乙○○欲出售
    系爭房屋予告訴人丁○○之期間，而被告乙○○之父親陳炳
    宗係於70年間死亡一節，已如前述，堪認被告乙○○之父親
    於系爭房屋燒炭致一氧化碳中毒身亡一事，並非發生在被告
    乙○○就系爭房屋之產權持有期間。
    又證人即本案系爭房屋之仲介人員丙○○雖於偵查中及本院
    審理時均證稱：乙○○於勾選不動產現況說明書時，我有逐
    條念給他聽，念到第24條時我也是按照條文文字這樣念，並
    說「如果不是凶宅就勾否，如果是就勾是」等語在卷（見97
    年度他字第2322號卷第149 頁、本院卷第49頁），則依其所
    述，證人丙○○亦僅係依照不動產說明書第24條之文字朗讀
    ，並僅表示若非凶宅即勾否，並未明確要求被告乙○○進一
    步說明就其持有系爭房屋產權之前，系爭房屋是否有發生該
    說明書第24條所載之情事；證人丙○○係從事房屋仲介之工
    作，衡情其對於房屋買賣應注意之細節、法規及應據實告知
    事項自應知之甚詳，倘其真意係要求被告乙○○須說明於產
    權持有期間以前，系爭房屋是否有上開說明書第24條所述之
    狀況，證人丙○○當時即應明確向被告乙○○表示須就產權
    持有期間以前之部分一併說明始為勾選，然證人丙○○並未
    做此表示，反僅稱若不是凶宅即勾否等語，則被告乙○○主
    觀上以該條款文義上意涵逕為勾選亦與常情無違。
    又被告乙○○係於89年間以約530 萬元左右之金額自證人吳
    文財處所購得一情，已據被告乙○○供承及證人吳文財證述
    在卷（見98年度偵續字第77號卷第34頁、36頁），且其自89
    年1 月10日取得系爭房屋之所有權後，迄至96年11月始因買
    賣關係而將系爭房屋及上開地號之土地辦理過戶登記至告訴
    人丁○○之子黃子瑄名下一節，亦有新竹市地政事務所99年
    1 月27日新地登字第0990000553號函暨所檢附之土地登記申
    請書2 份等資料在卷足憑（見本院審易字卷第53頁至70頁、
    71頁至87頁），被告乙○○所持有系爭房屋之7 年間，係將
    該屋作為自宅居住之用，於96年間因考量照顧母親之不便，
    始決定將系爭房屋出售等情，並經被告乙○○於審理時供陳
    在卷（見本院卷第53頁反面）。則被告乙○○既係於89年間
    以約530 萬元之價格購入系爭房屋，用作自宅居住約7 年後
    ，始因上開因素於96年11月間將系爭房屋以660 萬元出售，
    此即與一般投機人士明知標的房屋係所謂之凶宅，意圖轉售
    謀取差價，而以遠低於一般市場行情之價格買入重新整修後
    ，旋於短期內蓄意隱瞞該標的房屋為凶宅一事，以高出所購
    入價格甚多或達數倍之價格轉手賣出，從中謀取暴利，其持
    有標的房屋目的並非供自己居住之用，且持有產權之期間甚
    短，事後再以條款約定文字係「產權持有期間」以圖卸責之
    情況有所不同；而被告乙○○於89年間以530 萬元之價格購
    入系爭房屋後，於96年間復以660 萬元之價格出售予告訴人
    丁○○，然89年間之幣值與96年間之幣值，有可能因通貨膨
    脹、經濟因素及國際趨勢而有所差異，房屋之價值亦同，尚
    難以此即認被告乙○○自其中獲取何種不合理之價差，況被
    告乙○○與告訴人丁○○簽約後，並有實際移轉過戶系爭房
    屋，亦難遽認被告乙○○將其自住約7 年之系爭房屋以660
    萬元之價格出售時，主觀上有何不法所有之意圖暨未據實陳
    述或施以詐術之行為。
(二)、告訴人丁○○雖又指稱其於簽約前後均有親自向被告乙○○
    及甲○○詢問系爭房屋是否為凶宅，於簽約前並有委由證人
    丙○○致電詢問被告甲○○就上開事項予以確認，被告乙○○及甲○○均表示系爭房屋並非凶宅，其2 人顯有詐欺之行
    為云云。惟此已為被告乙○○否認在卷，辯稱：96年11 月4
    日簽約當天，我是第一次見到告訴人，他當時僅問說系爭房
    屋好不好住、會不會吵，並未談及凶宅之事等語（見97 年
    度他字第2322號卷第89頁），被告甲○○亦堅決否認告訴人
    所指陳之情，並辯稱：簽約前1 、2 天我並未接獲丙○○致
    電詢問系爭房屋是否為凶宅一事，他只是問說可否再降價，
    96年11月19日支付第二期價款時，告訴人亦未詢問系爭房屋
    是否為凶宅等語在卷（見97年度他字第2322號卷第150 頁）
    。查：
１、告訴人丁○○就簽約時，係以何方式、用語向被告2 人詢問
    系爭房屋是否為凶宅一情，於98年2 月3 日檢察事務官訊問
    時證稱：我是在仲介的辦公室向乙○○、甲○○詢問系爭房
    屋是否為凶宅，仲介人員也都在場，我當時是問「這個房子
    是不是凶宅」，乙○○及甲○○都有說怎麼可能是凶宅等語
    （見97年度他字第2322號卷第89頁），於98年2 月24日檢察
    事務官訊問時證稱：96年11月19日我是第一次見到甲○○，
    當時我就問他「這房子好不好住，有沒有發生過什麼事情」
    ，我當然沒有直接問對方說是否為凶宅，當時甲○○就回答
    說「沒有發生過什麼事，房子很好住，冬暖夏涼」等語（見
    97年度他字第2322號卷第150 、151 頁），於98年6 月22日
    偵訊時指稱：我一開始有問乙○○系爭房屋有無問題、是否
    為凶宅，乙○○說沒有問題，後來我第二次繳款時碰到甲○○時，有問他系爭房屋是不是凶宅，也有問他房子好不好住
    ，我兩種方式都有問，他回答說很好住、冬暖夏涼等語（見
    98年度偵續字第77號卷第38頁），於本院審理時先證稱：簽
    約當時我有形式上問說房子好不好住，乙○○就回答房子很
    好住，冬暖夏涼之類的話，後來我有問過甲○○說房子好不
    好住，他就回答說很好住、冬暖夏涼等語（見本院卷第41頁
    ），復證稱：我第一次碰到乙○○時，有問他系爭房屋是否
    為凶宅的事情等語（見本院卷第42頁反面），嗣又改稱：對
    於當時我到底是問對方「房子好不好住」，還是「是否為凶
    宅」，類似的用語我記不清楚，印象中我有明確說是不是凶
    宅，應是以前開庭記憶比較清楚等語（見本院卷第42頁反面
    ），又於本院依職權訊問時證稱：我有問乙○○系爭房屋是
    否為凶宅等語在卷（見本院卷第43頁反面）。
    則倘告訴人丁○○於簽約時，確有明確詢問被告乙○○及甲○○系爭房屋是否為凶宅，且未限定為產權持有期間，被告
    2 人仍答稱系爭房屋並非凶宅等語時，被告2 人明知為不實
    事項而仍為此陳述，即有可能構成客觀上有施用詐術行為之
    要件。惟一般而言，對於「房子好不好住」之定義及認知範
    圍甚廣，有可能涉及房屋硬體設備是否舒適、房屋本身是否
    方正合宜、座向如何、鄰居相處問題及告訴人所在意之是否
    於其內曾發生非自然身故之事件、有無出現靈異現象等層面
    ，是以若告訴人丁○○當時僅詢問系爭房屋好不好住等抽象
    問題，並未明確詢問是否為凶宅，亦未闡明其所指何意，則
    被告2 人就其所認知，而答以房子很好住、冬暖夏涼等語時
    ，即難遽謂被告2 人有何就詢問事項未據實告知之施用詐術
    之積極作為，是以認定被告等人是否構成本案犯行關鍵之一
    ，即係告訴人丁○○當時究竟係以何方式詢問被告等人上開
    事項。然觀告訴人丁○○上開歷次偵審程序中所陳之內容，
    其先稱有明確向被告2 人詢問系爭房屋是否為凶宅等語，後
    改稱其係問這房子好不好住，有沒有發生過什麼事情，並沒
    有直接問對方是否為凶宅等語，嗣又稱其兩種方式都有問；
    於本院審理時先證稱其係形式上問說房子好不好住等語，又
    改稱類似用語已記不清楚等語，嗣又稱其有詢問被告乙○○
    系爭房屋是否為凶宅等語，經本院質以為何前方稱用語已經
    記不清楚，又回答確定有問過被告乙○○系爭房屋是否為凶
    宅一情時，告訴人丁○○復無法予以說明（見本院卷第43頁
    反面），則告訴人丁○○所為之指訴前後多所矛盾，自難僅
    憑其有瑕疵之指訴遽為不利為被告乙○○及甲○○之認定。
２、證人丙○○雖於偵訊及本院審理時證稱：簽約前我有打電話
    向甲○○詢問系爭房屋是否為凶宅，他說不是，簽約當時我
    也有問賣方系爭房屋是否為凶宅，甲○○就說這房子沒有問
    題等語（見97年度他字第2322號卷第149 頁、本院卷第48頁
    ）。惟依常情而論，房屋仲介公司於順利完成交易後，可取
    得依成交價格一定成數之金額作為報酬，參與交易之仲介人
    員亦可依此取得佣金，是以仲介從業人員往往背負有業績壓
    力，而仲介物件得以順利成交，及成交金額要求較高等情事
    即係仲介人員亟欲達成之目標，則仲介人員就交易過程顯具
    有相當之利害關係；再者，待交易之房屋倘係所謂之凶宅，
    即有可能影響買方購買之意願，以及成交之價格，此應為專
    業仲介從業人員所明知，是以仲介人員是否會甘冒一再追問
    、查證後，有可能得出交易物件係凶宅，使得該筆交易有可
    能未能順利成交無法取得報酬，或致使價格偏低所取得佣金
    亦因而減少之風險，就此部分依買方之要求積極向賣方詢問
    ，並據實向買方回報，即不無疑問，惟若仲介人員未依照買
    方要求向賣方確認上開事項，於日後發生爭議甚而涉訟時，
    仲介人員亦即有可能因此負擔法律上之責任，是參與交易之
    仲介人員不論係於交易過程中，或日後因發生爭議而涉訟時
    之司法程序中，均處於利害關係人之地位甚明。
    是以證人丙○○既係任職於被告乙○○所委託出售房屋之東
    森房屋，且實際參與系爭房屋之交易過程，系爭房屋是否得
    以順利出售以及成交價格之多寡自對其有重要之影響，其是
    否確有依告訴人之要求向被告等人確認系爭房屋是否為凶宅
    ，即不無疑問，倘其當時並未依告訴人丁○○之要求為之，
    衡情其亦有可能為規避自己之責任，而為與事實不相符之陳
    述，則證人丙○○於本件訴訟程序中，既具相當之利害關係
    ，其所為上開證言應僅具有較低度之可信性及證明力；再者
    ，證人丙○○係自96年4 月從事房屋仲介一職，迄至99年8
    月10日本院審理時其受委託而已成交之件數約有26、27件等
    情，已據證人丙○○證稱在卷（見本院卷第46頁、48頁反面
    ），則本件系爭房屋交易糾紛距證人丙○○於98年2 月24日
    偵查中到庭作證時，已有將近1 年多之久，距離其於99年8
    月10日審理時到庭作證之時間，已達近3 年之時間，何以其
    就本件交易過程中確實有於何時地向被告2 人詢問系爭房屋
    是否為凶宅等細節均記憶深刻？參以本院於審理時以前揭疑
    義質諸證人丙○○時，其答稱：係發生爭議後，買方即告訴
    人丁○○向我們公司求證，我們有參與的人經過反覆整理對
    這件事之印象，想過之後得出的結論等語（見本院卷第48頁
    反面），益徵證人丙○○上開所述，應係其與同事間事後討
    論、拼湊出之卸責之詞，衡諸常情，人之記憶有可能會隨時
    間之經過，及其個人事後之經歷、生活瑣事或因他人之描述
    等外因素而受影響，是就此部分觀之，證人丙○○所述內容
    是否與事實相符，亦值商榷。又卷內復查無其他積極證據而
    足認證人丙○○所述為真實，自難僅憑其上開所述作為不利
    於被告等人認定之依據。
３、綜上所述，被告乙○○及甲○○所辯應屬可採，自難認被告
    乙○○、甲○○客觀上有何積極施用詐術之行為。
(三)、按刑法第339 條第1 項詐欺罪之成立，以意圖為自己或第三
    人不法所有，以詐術使人將本人或第三人之物交付為要件。
    所謂以詐術使人交付，必須被詐欺人因其詐術而陷於錯誤，
    若其所用方法，不能認為詐術，亦不致使人陷於錯誤，即不
    構成該罪（最高法院46年台上字第260 號判例意旨參照）。
    又所謂之詐術，固不以積極之作為為限，單純事實之緘默，
    有時亦足使他人陷於錯誤，而該當詐欺罪。但事實上之不告
    知，有時雖亦可認係詐術之手段，即依事實上之不告知，使
    對方陷於錯誤而交付財物，但尚不得遽認其負有法律上告知
    義務而論以詐欺罪。蓋消極犯罪中之不純正不作為犯，須以
    行為人依法令或契約等法律行為或基於法律之精神觀察，負
    有積極之作為義務為前提，始能令負犯罪責任，此觀刑法第
    15條規定自明（參考最高法院86年度台上字第5904號判決意
    旨參照）。此種不作為欺罔，一般以為應以有無告知義務為
    準，而此告知義務，必須在對方發生錯誤前即已有之。至於
    是否具有法律上之告知義務，雖不限於明文規定，要必就法
    律之精神觀察，有此義務時，始能令負犯罪責任（最高法院
    31年上字第2324號判例意旨參照），而非就公序良俗之評價
    標準或基於倫理、道德、宗教、社會等理由而認定之防止或
    作為義務，均可認於法律上即負有告知義務，以免有違刑法
    罪刑法定主義之原則。經查：
１、徵之被告乙○○出售系爭房屋予告訴人時，雙方所訂立之不
    動產買賣契約書內容，雙方就價金交付方式、產權移轉、不
    動產過戶時間、稅金負擔均約定甚詳，更在約款之第5 條載
    明賣方應負擔之擔保責任，及於第8 條部分載明違約之效果
    ，更於第13條其他特別約定之處，另以手寫方式記載關於交
    易標的抵押權設定事項及房屋以現況點交之事項，是以若告
    訴人丁○○既已知悉以約款方式規範雙方權利義務，自當將
    其所認為交易上重要事項列入其中，始為合理；然上開契約
    內容第5 條第4 項係約定「... 乙方保證本買賣標的之主建
    物（指專有部分）在其產權持有期間，絕無發生兇殺致死、
    自殺致死或其他非自然身故之情事... 」，僅係約定被告乙○○就其產權持有期間，系爭房屋是否有上開情形負有告知
    及保證之義務，並無其他任何條款，足使被告乙○○知悉系
    爭房屋於其持有產權之前，是否曾發生有兇殺致死、自殺致
    死或其他非自然身故之情事亦為影響購買土地重要事項，並
    課予被告乙○○須於出售系爭房屋時，應主動告知系爭房屋
    於其持有產權之前曾經發生有非自然身故之情事之義務，亦
    即若告訴人丁○○認系爭房屋為凶宅，不論該非自然身故之
    情事係發生於被告乙○○產權持有期間或之前，均將影響其
    購買意願時，則應於簽約時將上開契約第5 條第4 項之約定
    加以修正，或將此事項列入第13條之特別約定內，惟其並未
    採取此方式。基此，上開不動產買賣契約條款既未課予被告
    乙○○告知義務，則被告乙○○即不具有契約上之保證人地
    位，故其出售系爭房屋時，雖未主動告知告訴人丁○○系爭
    房屋內於其持有產權之前亦曾發生，並不違反雙方所訂之上
    開契約條款之約定。
２、次查，內政部訂頒之不動產說明書應記載事項，尚無應記載
    「凶宅」事宜，且「凶宅」非為法律名詞。惟該部92年6 月
    間公告修正之「不動產委託銷售契約書範本」附件一「不動
    產標的現況說明書」項次11內容，「本建築改良物（專有部
    分）於賣方產權是否曾發生兇殺或自殺致死之情事」，係指
    賣方產權持有期間，於其建築改良物之專有部分（包括主建
    物及附屬建物），曾發生凶殺或自殺而死亡（不包括自然死
    亡）之事實（即陳屍於專有部分），及在專有部分有求死行
    為致死（如從該專有部分跳樓）；但不包括在專有部分遭砍
    殺而陳屍他處之行為（即未陳屍於專有部分），然此「不動
    產標的現況說明書」未納入「不動產委託銷售定型化契約應
    記載及不得記載事項」，尚無強制性等情，業經內政部以97
    年7 月24日內授中辦地字第0970048190號函釋闡釋甚明。則
    「凶宅」一事既仍未納入不動產委託銷售定型畫契約應記載
    及不得記載事項，亦無何相關法規命定出賣人就此部分有告
    知義務，自難逕以認定房屋之出賣人就欲出售房屋內曾經發
    生過非自然身亡，即屬所謂凶宅一情，係屬立法者欲以刑法
    規範具有告知之作為義務。
３、綜上所述，被告乙○○出賣系爭房屋與告訴人丁○○時，雖
    未主動告知被告乙○○之父親陳炳宗曾於70年間於系爭房屋
    內燒炭致一氧化碳中毒身亡之事實，然此事實上之不告知，
    尚非基於不法所有意圖而故意隱匿，亦未違反何法律上或契
    約上規定之作為義務，已如前述，此自與刑法詐欺取財罪之
    構成要件有間。
    況依社會通常交易習慣，土地、房屋買賣契約之主給付義務
    乃在於買賣標的物之所有權移轉與價金之交付，而買賣標的
    物是否合於通常得以使用收益之狀態，乃買賣契約之主要目
    的，至買賣標的物如有影響正常使用收益之瑕疵情形，買受
    人固得依民法之相關規定，主張行使減少價金等相關權利，
    倘無足資證明犯罪之具體事證，基於刑法之謙抑性及刑罰之
    最後手段性，實不應動輒以刑法加以非難，課予刑事責任。
    故被告乙○○未主動告知告訴人丁○○系爭房屋曾發生有前
    揭非自然因素身故情事，然並無積極證據足認其有何犯罪行
    為，此應係民事債務不履行或瑕疵擔保責任問題，尚不能以
    此即以刑法之詐欺罪相繩。
    而本件系爭房屋買賣契約之當事人為被告乙○○及告訴人丁○○一節，有不動產買賣契約書上暨所載之買賣雙方當事人
    簽名附卷可參（見97年度他字第2322號卷第6 、7 頁）被告
    甲○○既非系爭房屋買賣契約之出賣人，該契約上亦無其擔
    任保證人之記載，自難論被告甲○○有何告知義務之刑法上
    不作為義務之違反，而有構成刑法上詐欺取財罪不作為犯之
    可能甚明。
七、綜上所述，被告乙○○、甲○○所辯應為可採，本件應屬民
    事糾紛，證人即告訴人丁○○之指訴既有上開瑕疵，證人丙○○亦因處利害關係人之地位，所證述之內容證明力及可信
    性尚有疑義，自難遽以認定被告乙○○、甲○○有何詐欺取
    財之情事而須負擔刑事責任甚明。此外，本院復查無其他積
    極證據足資證明被告乙○○及甲○○有何公訴人所指詐欺取
    財之犯行，應認被告乙○○及甲○○之犯罪尚屬不能證明，
    爰均為被告乙○○及甲○○無罪判決之諭知。
八、據上論斷，應依刑事訴訟法第301條第1項，判決如主文。
本案經檢察官李秋梅到庭執行職務。
中    華    民    國    99    年    9     月     3    日
                  刑事第一庭    審判長法  官    陳健順
                                      法  官    蔡川富
                                      法  官    林哲瑜
以上正本證明與原本無異。
如不服本判決應於收受判決後10日內向本院提出上訴書狀，並應
敘述具體理由。其未敘述上訴理由者，應於上訴期間屆滿後20日
內向本院補提理由書(均須按他造當事人之人數附繕本)「切勿逕
送上級法院」
中    華    民    國    99    年    9     月    3     日
                                      書記官    鍾佩芳

司法院資訊處製作；財團法人民間司法改革基金會備份。
